【裁判字號】    89,上易,548
【裁判日期】    890524
【裁判案由】    過失致死
【裁判全文】
臺灣高等法院臺中分院刑事判決                八十九年度上易字第五四八號
    上  訴  人  臺灣台中地方法院檢察署檢察官
    被      告  丁○○
右上訴人因過失致死案件，不服台灣台中地方法院八十七年度易字第四八三○號中華
民國八十八年十二月二十二日第一審判決（起訴案號：台灣台中地方法院檢察署八十
七年度偵續字第一四六號）提起上訴，本院判決如左：
    主  文
上訴駁回。
    理  由
一、公訴意旨略以：被告丁○○因為具有護士之資格，而受到告訴人甲○○、丙○○
    夫婦之信任，委託其自民國（下同）八十五年二月二十六日起，每週一至週六之
    上午七時三十分起至下午六時止，在台中縣大雅鄉○○路○段十九巷八號七樓之
    二號丁○○之住處，擔任照顧甲○○、丙○○二人之子林柏成之褓姆工作，包括
    為林柏成沐浴在內，每月代價新台幣（下同）一萬元（八十五年十一月二十六日
    起調整為一萬一千元），為從事業務之人。八十六年九月間，丁○○因其夫戊○
    （業經台灣台中地方法院另案判處有期徒刑一年十月，本院判決駁回上訴而確定
    ）失業而賦閒在家，為維持家計，在未告知甲○○、丙○○之情況下，竟自同年
    九月底起，違反受託照顧林柏成之義務，於每週一、三、五日上午十時三十分起
    至下午五時止，在其他醫療機構兼任看護之工作，並將林柏成轉交其婆婆代為照
    顧。八十六年十二月八日，因丁○○之婆婆當天前往台北，無暇照顧林柏成，丁○○明知甲○○、丙○○夫妻因為其有護士之資格，方託其照顧林柏成，及戊○
    有酗酒之習慣，當天又有喝酒，平常均轉交其婆婆照顧林柏成，戊○當時已無能
    力照顧林柏成，如將林柏成交給戊○照顧，有發生危險之可能等情，乃其應注意
    、能注意，竟疏未注意，於八十六年十二月八日上午十時三十分許離家前，貿然
    將林柏成交給酗酒中之戊○。而戊○對於幼兒之沐浴頗為生疏，於當日下午三、
    四時許，在其住處之浴室浴缸中放水後，即任由林柏成自行沐浴，其原應注意林
    柏成僅為未滿二歲之幼兒，在浴室中盥洗時，有滑倒及溺水之危險，竟自顧於客
    廳飲酒、觀賞電視節目，而疏未注意林柏成於該浴室中之動態，致林柏成不慎跌
    入已注滿水之浴缸中，迨至當日下午四時許，始為戊○發現，經送往台中縣大雅
    醫院救治無效不治死亡，因認被告丁○○涉有刑法第二百七十六條第二項之業務
    過失致死罪嫌。
二、按犯罪事實應依證據認定之，無證據不得推定其犯罪事實，又不能證明被告犯罪
    者，應諭知無罪之判決，刑事訴訟法第一百五十四條、第三百零一條第一項定有
    明文。且認定不利被告之事實，須依積極證據，苟積極證據不足為不利於被告事
    實之認定時，即應為有利被告之認定；又過失責任之有無，應以行為人之懈怠或
    疏虞與結果之發生，有無相當因果關係為斷，所謂相當因果關係，即以所生之結
    果觀察，認為確因某項因素而惹起，又從因素觀察，認為足以發生此項結果，始
    克當之；又刑法上之過失，其過失行為與結果間，在客觀上有相當因果關係始得
    成立。所謂相當因果關係，係指依經驗法則，綜合行為當時所存在之一切事實，
    為客觀之事後審查，認為在一般情形下，有此環境、有此行為之同一條件，均可
    發生同一之結果者，則該條件即為發生結果之相當條件，行為與結果即有相當之
    因果關係。反之，若在一般情形下，有此同一條件存在，而依客觀之審查，認為
    不必皆發生此結果者，則該事件與結果並不相當，不過為偶然之事實而已，其行
    為與結果間即無相當因果關係，亦有最高法院三十年上字第八一六號、五十八年
    台上字第四○四號、七十六年台上字第一九二號判例意旨可資參照。
三、公訴人認為被告涉有業務過失致死之罪嫌，應係以告訴人甲○○、丙○○之指訴
    ，與林柏成生前溺水死亡之事實，有勘驗筆錄、驗斷書、相驗屍體證明書各一份
    及相片十紙可證，及被告不諱言當時在外兼任看護，平日係將林柏成交其婆婆照
    顧，當初交給戊○時，戊○有喝酒，平時戊○未曾幫林柏成洗澡，出事當天也無
    禁止戊○幫林柏成洗澡等情節為憑。惟訊之被告堅決否認公訴人所指，辯稱：其
    夫戊○平日並無酗酒，八十六年十二月八日上午十時三十分許被告離家時，戊○
    亦無喝酒，公訴人稱戊○有酗酒之習慣、當天也有喝酒乙節，並無憑據，另戊○
    平時曾為其子及林柏成洗澡，起訴意旨稱其未曾為林柏成洗澡，亦非事實等語。
    經查：(一)、被告自八十五年二月二十六日起，受告訴人之僱用，於每週一至週六
    上午七時三十分起至下午六時止，在其前開住處擔任林柏成（八十四年十二月十
    六日生）之褓姆工作，包括在告訴人去接林柏成之前，先為林童沐浴，及自同年
    九月間起，因被告之夫戊○失業，被告乃於每週一、三、五日上午十時三十分起
    至下午五時止，在其他醫療機構兼任看護之工作，林柏成則轉交其婆婆代為照顧
    ；八十六年十二月八日，因被告之婆婆當天前往台北，無暇照顧林柏成，被告遂
    於是日上午十時三十分許離家前，將林柏成交給被告之夫戊○看顧等事實，業據
    被告坦承在卷，核與告訴人等之指訴相符。(二)、八十六年十二月八日下午三、四
    時許，戊○於告訴人夫婦前往接走林童之前，在前址浴室內為林柏成洗澡，原應
    注意林童未滿二歲，無自行沐浴盥洗之能力，應親自在場照料，以免其滑倒、溺
    水或發生其他意外，依當時之狀況又無不能注意之情事，竟顧自在客廳內飲酒、
    觀賞電視節目，任由其年僅八歲之子趙基宏陪同林童入浴，其後趙基宏先行離開
    浴室，獨留林童一人在浴缸中，戊○疏未注意林童在浴室中之動態，致其溺斃，
    戊○因此過失致死犯行，經台灣台中地方法院檢察署檢察官以八十七年度偵字第
    二○九號偵查起訴，嗣經台灣台中地方法院以八十七年六月二十二日八十一年度
    易字第二一二一號判處有期徒刑一年十月，再由本院以八十七年十月二十日八十
    七年度上易字第二六三四號判決駁回上訴而確定，經調閱上開卷證，有該卷內告
    訴人甲○○、丙○○及證人趙基宏（被告之子）等之指訴、供證筆錄可按，並經
    台灣台中地方法院檢察署檢察官督同法醫師相驗無訛，製有勘驗筆錄、驗斷書、
    相驗屍體證明書及相片等可據。(三)、於前開戊○過失致死案件偵查中，戊○固曾
    於警訊時供陳：於八十六年十二月八日下午四時許，在其住處之客廳喝酒、看電
    視，並以天色已晚，遣其次子趙基宏帶林柏成去洗澡，及平日係由被告或其父親
    或被告之子等人為林童洗澡等情節，且在案發後拒絕接受酒精值之測試（見相驗
    卷第三頁反面、第四頁、第十三頁），復於該案原審供稱：其當天下午在客廳喝
    了四罐啤酒等語（見前案原審卷第十三頁）。被告亦於該案警訊中供稱：因為當
    時家庭經濟狀況困苦，加上戊○尚無工作，為貼補家用才外出兼差等語，另於偵
    查中供稱：外出兼差之事，並未通知告訴人甲○○，且戊○自八十六年八、九月
    間起，即無固定之工作等語（見相驗卷第六頁、二九頁；偵續字卷第十四頁）。
    惟由戊○及被告上開之供述，僅足認定當時戊○失業在家，為林柏成洗澡時，正
    在客廳喝酒、看電視，至其平日是否有酗酒之習慣﹖失業後精神是如何地沮喪﹖
    沮喪至何種程度﹖是否已無能力看顧年約二歲之幼童等問題，遍觀該案全部卷證
    ，並無積極之證據可資證明。被告於本案原審及本院均堅稱：戊○平常不喝酒，
    無酗酒之習慣等情（見原審卷第三十五頁；本院八十九年五月十日審判筆錄）。
    自難認定公訴人所指：被告於八十六年十二月八日下午十時三十分許離家前，將
    林童交給戊○時，戊○已有酗酒之習慣，當時又有喝酒，並無能力照顧林柏成等
    情節屬實。況且，依告訴人甲○○之供述，告訴人於林柏成滿月後，即交給被告
    看護，時間自上午七時三十分起至下午六時止等情（見相驗卷第二八頁反面），
    可見被告與林童相處之時間，不亞於告訴人，且歷經其學步走路、牙牙學語等成
    長之重要階段，依常情判斷，與林童之間應有深厚之感情，倘若當時戊○的確終
    日酗酒，精神萎靡不振，衡情被告豈會委諸戊○看顧二歲之幼童林柏成，益難認
    定戊○平時有酗酒之習慣，被告因此能預見將幼童林柏成交予戊○照顧有危險。
    (四)、被告之夫戊○係五十三年七月二十一日生，於本案發生時年逾三十歲，與被
    告先後共育有三子，當時亦係分別年僅九歲、八歲及四歲之幼童，有戶口名簿影
    本在卷可據（見原審卷第二十六頁反面）。依戊○之年齡及本身育有三子之情形
    ，衡諸社會一般家庭，其非無照顧幼童之能力。縱使戊○當時失業賦閒在家，單
    憑此因素，不足據為認定戊○不適合照顧林童之依據。再參以被告於前案迭次於
    偵訊中供稱：平日係被告及其婆婆為林童洗澡，案發當天並無交代戊○為林童洗
    澡等語（見前案偵字卷第五至六頁、偵續字卷第十七頁），告訴人之子林柏成溺
    斃，為可歸責於戊○當日疏失之偶發不幸事件，戊○亦因此經法院科處過失致人
    於死刑責，被告既難預見將林柏成交給戊○看顧，竟會於洗澡之過程中發生此樁
    令眾人遺憾之不幸，更無從去避免結果之發生，自不能遽令被告擔負過失致人於
    死之罪責。(五)、至於告訴人指陳：當初厥因被告具有護士之資格，其等始將林柏
    成託給被告照料，被告違反其任務私自在外兼職，對於林柏成之死難辭其咎云云
    ，被告亦坦承為貼補家用，自行在其他醫療機構兼差看護。惟被告固於在外兼差
    時，未能親自照料告訴人之子林柏成，然而惟林柏成當時已接近二歲，其成長之
    狀況與一般孩童無異，並非尚在襁褓中或其成長發育有異於常人，甚至身體有何
    病痛，須賴被告以其擔任護士之知識、經驗，始能妥適照料。被告將林柏成於在
    外兼差期間，委諸家中其他亦適於照料林童之成年人，並不當然會對於林童造成
    立即而明顯之危害。本件幼童溺斃案件，固係於被告將林柏成交給戊○期間所發
    生，惟係因戊○個人因素，當時顧自喝酒、看電視，忽略林柏成在浴室中之動態
    ，以致林童溺斃，純屬戊○個人之疏忽，偶發之不幸，並非被告將林柏成託給任
    何適於照料林童之人，均會發生此樁不幸之結果。申言之，被告在外兼差與林柏
    成溺斃之間，並無相當因果關係，徵諸前開最高法院揭示之判例意旨，不能令被
    告負刑法上之過失責任，而認為應科被告過失致人於死之罪責。
四、綜上所述，原審以：本件林柏成係告訴人之獨子，未及長大成人即發生不幸，告
    訴人痛徹心扉，凡有子女者誠可想見。惟應否論以被告過失致死之罪責，仍須由
    刑法所定之構成要件加以演繹、推論。今既不能證明被告具有刑法上過失之要件
    ，本諸罪疑唯輕之原則，自應予被告無罪之判決，以符法治。因而依刑事訴訟法
    第三百零一條第一項諭知被告無罪之判決，核無不當，檢察官仍執陳詞指摘原判
    決諭知被告無罪為不當，請求撤銷改判，惟未能提出其他積極證據可供證明被告
    應負過失致人於死刑責，依前開說明，其上訴為無理由，應予駁回。
據上論斷，應依刑事訴訟法第三百六十八條，判決如主文。
本案經檢察官乙○○到庭執行職務。
中      華      民      國    八十九     年      五       月   二十四   日
                                  臺灣高等法院臺中分院刑事第七庭
                                        審判長法  官  江  錫  麟
                                              法  官  黃  日  隆
                                              法  官  蕭  廣  政
右正本證明與原本無異。
檢察官得上訴
如不服本判決應於收受送達後十日內向本院提出上訴書狀，其未述上訴之理由者並
得於提起上訴後十日內向本院補提理由書（均須按他造當事人之人數附繕本）。
                                              書記官  謝  雅  惠
中      華      民      國    八十九     年      五       月   二十六   日
                                                                        Ｑ


司法院資訊處製作；財團法人民間司法改革基金會備份。
